ACORDAO-COMPLETO-2501138

ACÓRDÃO 573/2022 ATA 2/2022 - PRIMEIRA CÂMARA

VISTOS, relatados e discutidos estes autos de tomada de tomada de contas especial instaurada pela Coordenação Regional da Fundação Nacional de Saúde no Estado do Pará, em desfavor de diversos responsáveis, julgada pelo Acórdão 6844/2016-TCU-Primeira Câmara, retificado pelos Acórdão 7266/2016-TCU-Primeira Câmara e 10.533/2018-TCU-1ª Câmara,
ACORDAM os Ministros do Tribunal de Contas da União, reunidos em sessão da Primeira Câmara, ante as razões expostas pelo Relator, em:
9.1 rever, de ofício, o Acórdão 6844/2016-TCU-Primeira Câmara, para:
9.1.1. com fundamento no art. 3º, § 2º, da Resolução-TCU 178/2005, com redação dada pela Resolução-TCU 235/2010, declarar a nulidade da citação de Osmar Antônio Assunção e dos atos subsequentes, uma vez o responsável faleceu antes da sua citação;
9.1.2. considerar inviável a citação do espólio ou, eventualmente, dos herdeiros de Osmar Antônio Assunção, e arquivar as contas do responsável, sem julgamento do mérito, por ausência de pressupostos para desenvolvimento válido e regular do processo, com fundamento no art. 212 do Regimento Interno do TCU c/c arts. 6º, inciso II, e 19 da IN-TCU 71/2012;
9.1.3. considerar insubsistentes, somente para o responsável Osmar Antônio Assunção, os itens 9.2.e 9.6 do Acórdão 6844/2016-TCU-Primeira Câmara;
9.3. dar ciência deste acórdão aos demais responsáveis.

Ttomada de tomada de contas especial instaurada pela Coordenação Regional da Fundação Nacional de Saúde no Estado do Pará, em desfavor de diversos responsáveis, julgada pelo Acórdão 6.844/2016-TCU-1ª Câmara, retificado pelos acórdãos 7.266/2016-TCU-1ª Câmara e 10.533/2018-TCU-1ª Câmara,

Primeira Câmara

Fundação Nacional de Saúde.

3. Interessados/Responsáveis:
3.1. Responsáveis: Construtora Bella Ltda (05.034.814/0001-60); Elaine Cristina da Silva Castro (XXX.860.672-XX); Elenco Empreendimentos Ltda (15.759.525/0001-82); Empresa J. Oliveira Construções (83.589.432/0001-07); Fernando Pantoja de Souza Moreira (XXX.756.652-XX); Francisco de Assis Ribeiro (XXX.059.022-XX); João Francisco Bezerra de Oliveira (XXX.639.602-XX); Luiz Otávio da Motta Souza (XXX.447.532-XX); Mario Gama da Silva (XXX.040.182-XX); Osmar Antonio Assunção (XXX.142.552-XX); Roberto Jorge Maia Jacob (XXX.407.152-XX); Silcastro Indústria e Comércio Ltda (83.917.880/0001-92); Teodoro Mamedes Rosa (XXX.808.592-XX).

13.1. Ministros presentes: Benjamin Zymler (na Presidência), Walton Alencar Rodrigues (Relator) e Jorge Oliveira.
13.2. Ministro-Substituto convocado: Augusto Sherman Cavalcanti.
13.3. Ministro-Substituto presente: Weder de Oliveira.

WALTON ALENCAR RODRIGUES

Adoto, como relatório, a instrução da Secretaria de Controle Externo de Tomada de Contas Especial (Secex-TCE) , peça 369, cuja proposta de encaminhamento contou com a anuência do respectivo dirigente, peça 370.
Transcrevo a instrução a seguir, in verbis:
	"Cuidam os autos de tomada de contas especial instaurada pela Coordenação Regional da Fundação Nacional de Saúde no Estado do Pará, em desfavor dos Senhores Roberto Jorge Maia Jacob, Luiz Otávio da Motta Souza, Mário Gama da Silva, Elaine Cristina da Silva Castro, João Paulo da Silva Castro, Osmar Antonio Assunção, Fernando Pantoja de Souza Moreira, João Francisco Bezerra de Oliveira, Francisco de Assis Ribeiro, Teodoro Mamedes Rosa, Empresa Silcastro Indústria e Comércio Ltda., Construtora Bella Ltda, Firma Individual J. Oliveira Construções e Empresa Elenco Empreendimentos Ltda. em razão de irregularidades apuradas nas análises das prestações de contas dos recursos federais repassados nos exercícios de 1997 e 1998 pela Coordenação Regional da Funasa no Pará aos Serviços Autônomos de Água e Esgoto dos municípios paraenses de Curuçá, Igarapé-Açú, Primavera, Santa Izabel do Pará, São Miguel do Guamá e Tomé-Açu.
2.	Na instrução acostada à peça 22, pugnou-se pela citação dos responsáveis. O despacho que ordenou a citação dos responsáveis foi exarado em 6/6/2014 (peça 24) .
3.	A medida preliminar de citação relativa ao Sr. Osmar Antônio Assunção (CPF XXX.142.552-XX) foi implementada inicialmente por meio do Ofício 1283/2014-TCU/Secex-PA, de 27/6/2014. Ocorre que a tentativa de chamamento do responsável ao processo não logrou êxito, haja vista o teor do Aviso de Recebimento acostado à peça 54. Em despacho acostado à peça 91, o servidor Silvio Carlos Pereira Moraes justificou a realização de citação por edital do responsável Osmar Antônio Assunção.
4.	O responsável Osmar Antônio Assunção foi citado por meio do Edital nº 16/2014/Secex-PA, de 2/9/2014 (peças 92 e 98) .
5.	O Tribunal manifestou-se em relação ao mérito do processo por meio do Acórdão 6844/2016-TCU-Primeira Câmara-WAR, nos seguintes termos (peça 155) :
ACORDAM os Ministros do Tribunal de Contas da União, reunidos em sessão da Primeira Câmara, com fundamento nos arts. 1º, inciso I, 16, inciso III, alíneas "b" e "c", 19 e 23, inciso III, da Lei n° 8.443/92, c/c os arts. 209, incisos II e III, 210 e 214, inciso III, do Regimento Interno, e ante as razões expostas pelo Relator, em:
9.1. considerar inviável a citação do espólio de Fernando Pantoja de Souza Moreira, nos termos dos arts. 6º, inciso II, e 19 da Instrução Normativa TCU nº 71/2012;
9.2. considerar revéis Roberto Jorge Maia Jacob, Luiz Otávio da Motta Souza, Osmar Antonio Assunção, João Francisco Bezerra de Oliveira, Francisco de Assis Ribeiro, Teodoro Mamede Rosa, a firma individual J. Oliveira Construções e as empresas Silcastro Indústria e Comércio Ltda., Construtora Bella Ltda. e Elenco Empreendimentos Ltda., conforme disposto no art. 12, § 3º, da Lei nº 8.443/92;
9.3. acatar as alegações de defesa apresentadas por Rosângela Almeida Novaes Coutinho e Gisele Novaes Coutinho Morgado;
9.4. excluir João Paulo da Silva Castro, Rosângela Almeida Novaes Coutinho e Gisele Novaes Coutinho Morgado da relação jurídica processual;
9.5. rejeitar as alegações de defesa apresentadas por Elaine Cristina da Silva Castro e Mário Gama da Silva;
9.6. julgar irregulares as contas de Roberto Jorge Maia Jacob, Luiz Otávio da Motta Souza, Osmar Antonio Assunção, João Francisco Bezerra de Oliveira, Francisco de Assis Ribeiro, Teodoro Mamede Rosa, Elaine Cristina da Silva Castro e Mário Gama da Silva, condenando-os, em solidariedade, ao pagamento das quantias abaixo discriminadas, atualizadas monetariamente e acrescidas dos juros de mora, calculadas a partir da data especificada até a efetiva quitação do débito, sem prejuízo de abater valores eventualmente ressarcidos, fixando-lhes o prazo de quinze dias, desde a ciência, para que comprovem, perante o Tribunal, o recolhimento da referida quantia aos cofres da Fundação Nacional de Saúde;
9.6.1. Francisco de Assis Ribeiro, Teodoro Mamede Rosa, Roberto Jorge Maia Jacob e Mário da Gama Silva:
	VALOR ORIGINAL (R$) 
	DATA DA OCORRÊNCIA

	39.488,00
	18/2/1998

	24.680,00
	24/3/1998

	55.760,00
	11/3/1998

	41.826,00
	24/3/1998

	29.616,00
	24/3/1998

	35.944,00
	18/2/1998

	26.958,00
	24/3/1998

	8.635,00
	18/2/1998

9.6.2. Francisco Assis Ribeiro, Teodoro Mamede Rosa, Roberto Jorge Maia Jacob e Luiz Otávio da Motta Souza: 
	VALOR ORIGINAL (R$) 
	DATA DA OCORRÊNCIA

	29.230,00
	21/1/1998

	98.380,00
	21/1/1998

	7.000,00
	21/1/1998

9.6.3. João Francisco Bezerra de Oliveira e Roberto Jorge Maia Jacob: 
	VALOR ORIGINAL (R$) 
	DATA DA OCORRÊNCIA

	6.600,00
	29/1/1998

	8.009,30
	20/1/1998

	14.850,00
	20/1/1998

	2.439,00
	21/1/1998

	1.650,00
	21/1/1998

	7.755,00
	21/1/1998

	29.000,00
	21/1/1998

	2.200,00
	19/1/1998

	44.750,00
	19/1/1998

9.6.4. Elaine Cristina da Silva Castro, Roberto Jorge Maia Jacob e Luiz Otávio da Motta Souza:
	VALOR ORIGINAL (R$) 
	DATA DA OCORRÊNCIA

	26.099,20
	21/10/1997

	2.833,72
	23/10/1997

	5.973,60
	23/1/1997

	4.948,00
	23/10/1997

	6.651,60
	23/1/1997

	5.258,80
	23/10/1997

	8.428,00
	23/10/1997

	1.830,00
	25/11/1997

	1.340,00
	4/12/1997

	16.575,00
	4/12/1997

	154.995,00
	10/12/1997

9.6.5. Osmar Antônio Assunção, Roberto Jorge Maia Jacob e Luiz Otávio da Motta Souza: 
	VALOR ORIGINAL (R$) 
	DATA DA OCORRÊNCIA

	13.314,91
	19/1/1998

	7.130,00
	30/1/1998

	6.290,00
	30/1/1998

	6.420,00
	28/11/1997

	6.800,00
	28/11/1997

	7.130,00
	28/11/1997

	6.380,00
	28/11/1997

	7.100,00
	28/11/1997

	7.120,00
	30/1/1998

	7.150,00
	30/1/1998

9.7. autorizar desde logo a cobrança judicial das dívidas, nos termos do art. 28, inciso II, da Lei nº 8.443/92, caso não atendida a notificação; 
9.8. remeter cópia do acórdão, bem como do relatório e voto que o fundamentam, à Procuradoria da República no Estado do Pará, para ajuizamento das ações civis e penais cabíveis, nos termos do art. 16, § 3º, da Lei nº 8.443/92, c/c o art. 209, § 7º, do Regimento Interno.
6.	O acórdão condenatório foi retificado pelo de nº 7266/2016-TCU-1ª Câmara-WAR (peça 160) , nos seguintes termos:
Os Ministros do Tribunal de Contas da União, reunidos em sessão da Primeira Câmara, ACORDAM, por unanimidade, com fundamento no art. 143, inciso V, "d", do Regimento Interno, c/c o Enunciado 145 da Súmula da Jurisprudência no Tribunal de Contas da União, em retificar, por inexatidão material, o Acórdão 6844/2016-TCU-Primeira Câmara nos seguintes termos:
Onde se lê:
"3.1. Responsáveis: Construtora Bella Ltda. (05.034.814/0001-60) ; Elaine da Silva Castro (XXX.860.672-XX) ;" 
"8.4. Liliane Miranda dos Santos (15942/OAB-PA) e outros, representando Elaine da Silva Castro." 
"9.2. considerar revéis ... Teodoro Mamede Rosa"
 "9.6. julgar irregulares as contas de ... Teodoro Mamede Rosa"
 "9.6.1. Francisco de Assis Ribeiro, Teodoro Mamede Rosa, Roberto Jorge Maia Jacob e Mário da Gama Silva" 
"9.6.2. Francisco Assis Ribeiro, Teodoro Mamede Rosa, Roberto Jorge Maia Jacob e Luiz Otávio da Motta Souza: "
Leia-se:
"3.1. Responsáveis: Construtora Bella Ltda. (05.034.814/0001-60) ; Elaine Cristina da Silva Castro (XXX.860.672-XX) ;..."
 "8.4. Liliane Miranda dos Santos (15942/OAB-PA) e outros, representando Elaine Cristina da Silva Castro." 
"9.2. considerar revéis ... Teodoro Mamedes Rosa"
 "9.6. julgar irregulares as contas de ... Teodoro Mamedes Rosa"
 "9.6.1. Francisco de Assis Ribeiro, Teodoro Mamedes Rosa, Roberto Jorge Maia Jacob e Mário Gama da Silva"
 "9.6.2. Francisco de Assis Ribeiro, Teodoro Mamedes Rosa, Roberto Jorge Maia Jacob e Luiz Otávio da Motta Souza: "
E mantendo-se inalterados os demais termos do referido acórdão, de acordo com os pareceres emitidos nos autos.
7.	A responsável Elaine Cristina da Silva Castro (XXX.860.672-XX) opôs embargos de declaração em face do Acórdão 7266/2016-TCU-Primeira Câmara. O Tribunal manifestou-se em relação ao citado recurso por intermédio do Acórdão 6872/2017-TCU-Primeira Câmara (peça 193) .	
8.	O Acórdão 966/2018-TCU-Primeira Câmara-VR considerou intempestivos os recursos de reconsideração interpostos pelo Sr. Mário Gama da Silva (XXX.040.182-XX) e Elaine Cristina da Silva Castro (XXX.860.672-XX) - peça 228.
9.	A responsável Elaine Cristina da Silva Castro opôs embargos declaratórios em face do Acórdão 966/2018-TCU-Primeira Câmara-VR. O Tribunal pronunciou-se acerca do citado recurso por meio do Acórdão 6738/2018-TCU-Primeira Câmara (peça 258) .
10.	O Acórdão 10533/2018-TCU-Primeira Câmara-WAR tornou insubsistente o Acórdão 6844/2016-TCU-Primeira Câmara apenas em relação aos Srs. Francisco de Assis Ribeiro e a Teodoro Mamedes Rosa. Isso porque tais responsáveis não foram citados.
11.	O responsável Mario Gama da Silva opôs embargos de declaração em face do Acórdão 10553/2018-TCU-Primeira Câmara. O Tribunal, por intermédio do Acórdão 8175/2019-TCU-Primeira Câmara, assim se manifestou: (peça 303) 
Considerando a ausência de interesse recursal, haja vista que o Acórdão 10553/2018-TCU-Primeira Câmara corrigiu erro material error in procedendo verificado no Acórdão 6844/2016-TCU-Primeira Câmara, em relação a outros responsáveis, e não afetou a condição processual do embargante, estabelecida pela decisão original;
Considerando que o embargante teve suas contas julgadas irregulares e foi condenado ao pagamento de débito pelo Acórdão 6844/2016-TCU-Primeira Câmara, do qual foi notificado em 14/12/2016 por meio do aviso de recebimento endereçado ao escritório do advogado constituído nos autos (peça 173) ;
Considerando que o prazo de dez dias previsto no artigo 34 da Lei 8.443/1992, para oposição de embargos de declaração à decisão que julgou irregulares e condenou o responsável Mário Gama da Silva ao pagamento de débito, Acórdão 6844/2016-TCU-Primeira Câmara, expirou em 25/12/2016;
Considerando ter havido preclusão temporal para oposição de embargos declaratórios ao Acórdão 6844/2016-TCU-Primeira Câmara;
Considerando, ainda, em análise perfunctória dos embargos declaratórios, rediscussão e revolvimento de matéria probatória, incabível na espécie recursal, a qual se limita ao saneamento de vícios de contradição, obscuridade e omissão na própria decisão embargada.
Os Ministros do Tribunal de Contas da União, reunidos em sessão da Primeira Câmara, ACORDAM, por unanimidade, com fundamento nos arts. 143, inciso IV, alínea "b", e § 3º, do Regimento Interno do TCU, em não conhecer dos embargos de declaração opostos por Mario Gama da Silva contra o Acórdão 10553/2018-TCU-Primeira Câmara (peça 297) , por não atendidos os requisitos de admissibilidade previstos nos arts. 34 da Lei 8.443/1992 e 287, § 1º, do Regimento Interno do TCU:
12.	Na instrução acostada à peça 350, o Técnico Federal de Controle Externo, Renan Sales de Oliveira, amparado pela subdelegação de competência constante da Portaria-Seproc 1/2020, encaminhou os autos às comunicações para a implementação das seguintes medidas:
 Ante o exposto, com fulcro na subdelegação de competência da Portaria-Seproc 1/2020, encaminho os autos às comunicações para:
a. Diligência ao Instituto Nacional de Seguridade Social, para que, no prazo de quinze dias, encaminhe a esta Corte cópia da documentação completa que compõe o processo de pagamento de pensão por morte previdenciária instituído pelo Sr. Osmar Antonio Assunção (CPF XXX.142.552-XX) em favor da Sra. Lizethe Santana Pereira Assunção (CPF XXX.204.922-XX) ;
b. Atendimento ao item 2.1.2 da instrução precedente.
13.	Em resposta à diligência que lhe foi remetida, o Instituto Nacional do Seguro Social - INSS remeteu a documentação acostada às peças 356-360. Na peça 359, p. 5, consta o Registro de Óbito nº 42137/Cartório do 3º Ofício/Estado do Pará/Município de Belém, no qual está consignado que a morte do Sr. Osmar Antônio Assunção ocorreu em 5 de outubro de 1999, ou seja, em data anterior à sua citação, a qual se deu de forma ficta por intermédio do Edital nº  16/2014/Secex-PA, de 2/9/2014 (vide item 4 acima) 
14.	A par do relatado no item anterior, verifica-se que a citação ficta do Sr. Osmar Antônio Assunção, bem como todos os atos processuais subsequentes referentes ao citado responsável são nulos. No caso concreto, a citação do espólio ou dos herdeiros após longo período desde o fato gerador do débito atribuído ao responsável falecido configura prejuízo ao exercício do contraditório e da ampla defesa. Os fatos geradores dos débitos imputados solidariamente aos Srs. Osmar Antônio Assunção, Roberto Jorge Maia Jacob e Luiz Otávio da Motta Souza remontam aos exercícios de 1997 e 1998. Nesse sentido, dentre outros, os Acórdão 3141/2014-TCU-Plenário-ASC e 2146/2015/TCU-Plenário-JM. Ademais, os arts. 6º, inciso II, e 19 da IN/TCU nº 71/2012, assim, dispõem:
Art. 6º Salvo determinação em contrário do Tribunal de Contas da União, fica dispensada a instauração da tomada de contas especial, nas seguintes hipóteses:
 (...) 
II - houver transcorrido prazo superior a dez anos entre a data provável de ocorrência do dano e a primeira notificação dos responsáveis pela autoridade administrativa competente;
 (...) 
Art. 19. Aplicam-se as disposições constantes do art. 6º desta Instrução Normativa às tomadas de contas especiais, ainda pendentes de citação válida, que se encontram em tramitação no Tribunal de Contas da União.
15.	A título de registro, situação similar ocorreu nos presentes autos em relação ao Sr. Fernando Pantoja de Souza Moreira, sócio administrador da Construtora Bella Ltda., cujo falecimento se deu em 13/9/2000. Neste caso, o Voto condutor do Acórdão 6844/2016-TCU-Primeira Câmara-WAR consignou:
Considerando que Fernando Pantoja de Souza Moreira, sócio administrador da Construtora Bella Ltda., faleceu em 13/9/2000, antes de sua citação, e que já decorrem mais de dezessete anos desde os fatos que motivam a TCE, concordo com a unidade técnica acerca da inviabilidade de citação do espólio desse responsável. A jurisprudência do TCU é firme no sentido de que a citação do espólio neste momento impossibilita o exercício pleno do contraditório e da ampla defesa.
16.	Em razão do relatado nos itens precedentes, será proposta ao relator a quo do processo, Excelentíssimo Senhor Ministro, Walton Alencar Rodrigues, a nulidade de todos os atos processuais praticados no TC Processo 028.445/2012-0 inerentes ao Sr. Osmar Antônio Assunção, a retirada do responsável do polo passivo dos presentes autos, bem como a inviabilidade da citação do espólio ou herdeiro (s) do citado responsável, nos termos dos arts. 6º, inciso II, e 19 da Instrução Normativa TCU nº 71/2012.
17.	Por fim, tendo em vista que a solidariedade passiva é benefício legalmente instituído em favor do credor, a execução do débito elencado no item 9.6.5 do Acórdão 6844/2016-TCU-Primeira Câmara-WAR deve seguir, tendo no polo passivo os Srs. Roberto Jorge Maia Jacob e Luiz Otávio da Motta Souza.
18.	Em face do exposto, submeto os autos à consideração superior, para encaminhamento ao Gabinete do Excelentíssimo Senhor Ministro, Walton Alencar Rodrigues, via MP/TCU, propondo:
18.1. rever, de ofício, o Acórdão 6844/2016-TCU-Primeira Câmara, com fundamento no artigo 3º, § 2º, da Resolução-TCU 178/2005, com redação dada pela Resolução-TCU 235/2010, para:
18.1.1.	declarar a nulidade de todos os atos praticados no TC Processo 028.445/2012-0 em relação ao Sr. Osmar Antônio Assunção (CPF XXX.142.552-XX) , uma vez o responsável faleceu em 5/10/1999, ou seja, antes da autuação dos presentes autos (22/8/2012) e, consequentemente, em momento prévio à sua citação (12/1/2014) ; e
18.1.2.	excluir o Sr. Osmar Antônio Assunção (CPF XXX.142.552-XX) da relação processual; e
18.1.3. considerar inviável a citação do espólio ou, eventualmente, do (s) herdeiro (s) do Sr. Osmar Antônio Assunção, nos termos dos arts. 6º, inciso II, e 19 da Instrução Normativa TCU nº 71/2012."
O MP/TCU, representado pelo Procurador Sérgio Ricardo Costa Caribé, por meio do parecer, peça 371, anuiu à proposta de encaminhamento da unidade técnica na sua essência, porém, sob o fundamento de que, neste caso, ocorreu a prescrição da pretensão ressarcitória, o que inviabiliza a citação do espólio ou de seus sucessores em razão do longo tempo decorrido desde a ocorrência das irregularidades.
Ratificou o posicionamento externado nos pareceres emitidos nos TC Processo 000.012/2020-3 (relatoria do Ministro Vital do Rêgo) ; TC Processo 036.485/2019-5, (relatoria do Ministro-Substituto Marcos Bemquerer Costa) ; TC Processo 020.232/2017-9 (relatoria do Ministro-Substituto Weder de Oliveira) ; TC Processo 031.091/2013-0 (relatoria do Ministro Benjamin Zymler) ; TC  Processo 004.030/2017-6 (relatoria do Ministro-Substituto André Carvalho) ; TC Processo 029.107/2019-9 (da relatoria do Ministro Raimundo Carreiro) ; TC  Processo 006.359/2019-1 (relatoria do Ministro Augusto Nardes) ; TC Processo 017.162/2007-1 (relatoria do Ministro Aroldo Cedraz) ; TC Processo 035.278/2015-3 (relatoria do Ministro-Substituto Augusto Sherman Cavalcanti) ; TC Processo 000.071/2020-0 (relatoria do Ministro Jorge Oliveira) ; TC Processo 027.487/2017-2 (relatoria do Ministro Walton Alencar Rodrigues) ; e TC Processo 018.978/2012-6 (relatoria do Ministro Bruno Dantas) , no sentido de que "o exame da ocorrência da prescrição da pretensão de ressarcimento aos cofres públicos - instrumentalizada nos processos de contas que tramitam no TCU - deve ter como parâmetro o prazo geral de prescrição indicado no art. 205 da Lei 10.406/2002, contado a partir da data de ocorrência da irregularidade que deu origem ao débito, em consonância com o art. 189 da mesma lei".
Propôs a revisão de ofício do Acórdão 6844/2016-TCU-Primeira Câmara para que:
"a) seja excluído da relação processual o Sr. Osmar Antônio Assunção;
b) seja declarada a prescrição da pretensão de ressarcimento em face do espólio do Sr. Osmar Antônio Assunção ou, conforme o caso, de seus sucessores; e
c) sejam efetivadas as comunicações pertinentes."

Emmely Fernandes Leandro (17547/OAB-PA); Verena Grace Ferreira Correa de Melo (10757/OAB-PA); Liliane Miranda dos Santos (15942/OAB-PA); Alexandre Mena Cavalcante (10.184-P/OAB-PA), Marcelo Araújo Santos (8.553/OAB-PA); Edgar Pereira de Araujo Filho (5056/OAB-PA) e outros.

Procurador Sergio Ricardo Costa Caribé.

TOMADA DE CONTAS ESPECIAL. REVISÃO DE OFÍCIO. FALECIMENTO DE UM RESPONSÁVEL ANTES DA INSTAURAÇÃO DA TCE. NULIDADE DA CITAÇÃO DESTE RESPONSÁVEL. TRANSCURSO DE MAIS DE VINTE E DOIS ANOS DO FATO GERADOR, SEM NOTIFICAÇÃO OU CITAÇÃO DO ESPÓLIO OU SUCESSORES. PREJUÍZO AO CONTRADITÓRIO E À AMPLA DEFESA PELO DECURSO DE TEMPO. INVIABILIDADE DE CITAÇÃO DOS SUCESSORES. ARQUIVAMENTO DOS AUTOS SEM JULGAMENTO DE MÉRITO PARA ESTE RESPONSÁVEL, NOS TERMOS DO ART. 212 DO RI/TCU. CIÊNCIA AOS DEMAIS RESPONSÁVEIS.

TOMADA DE CONTAS ESPECIAL (TCE)

Secretaria de Controle Externo de Tomada de Contas Especial (SecexTCE).

Trata-se de tomada de contas especial instaurada pela Coordenação Regional da Fundação Nacional de Saúde no Estado do Pará, em desfavor de diversos responsáveis, julgada pelo Acórdão 6844/2016-TCU-Primeira Câmara, retificado pelos Acórdão 7266/2016-TCU-Primeira Câmara e 10.533/2018-TCU-1ª Câmara.
A unidade técnica identificou o óbito do responsável Osmar Antônio Assunção em 5/10/1999 (peça 359, p. 5) , antes, portanto, da instauração desta TCE, ocorrida em 22/8/2012, e, consequentemente, em momento prévio à sua citação.
Propôs rever, de ofício, o Acórdão 6844/2016-TCU-Primeira Câmara, com fundamento no art. 3º, § 2º, da Resolução-TCU 178/2005, com redação dada pela Resolução-TCU 235/2010, para: i) declarar a nulidade de todos os atos praticados nestes autos em relação a Osmar Antônio Assunção; ii) excluir Osmar Antônio Assunção da relação processual; e iii) considerar inviável a citação do espólio ou, eventualmente, do (s) herdeiro (s) do responsável, nos termos dos arts. 6º, inciso II, e 19 da Instrução Normativa TCU 71/2012.
O MP/TCU, representado pelo Procurador Sérgio Ricardo Costa Caribé, por meio do parecer, peça 371, anuiu à proposta de encaminhamento da unidade técnica na sua essência, porém, sob o fundamento de que, neste caso, ocorreu a prescrição da pretensão ressarcitória, o que inviabiliza a citação do espólio ou de seus sucessores, em razão do longo tempo decorrido desde a ocorrência das irregularidades.
Defendeu que o exame da prescrição da pretensão de ressarcimento aos cofres públicos instrumentalizada nos processos de contas que tramitam no TCU deve ter como parâmetro o prazo geral de prescrição indicado no art. 205 da Lei 10.406/2002, contado a partir da data de ocorrência da irregularidade que deu origem ao débito, em consonância com o art. 189 da mesma lei.
Propôs a revisão de ofício do Acórdão 6844/2016-TCU-Primeira Câmara para: i) excluir Osmar Antônio Assunção da relação processual; e ii) declarar a prescrição da pretensão de ressarcimento em face do espólio de Osmar Antônio Assunção ou, conforme o caso, de seus sucessores.
II
Discordo dos encaminhamentos propostos pelas razões que passo a expor.
De fato, Osmar Antônio Assunção foi citado por meio do Edital 16/2014/Secex-PA, de 2/9/2014, quase cinco anos após seu óbito, e, tendo em vista que as irregularidades sob exame neste processo ocorreram há mais de dez anos, é nula sua citação. 
Esta Corte de Contas entende ser nula a citação e os atos dela decorrentes quando feita a responsável falecido, sendo necessária sua renovação ao representante do espólio ou aos sucessores (Acórdão 6542/2012-TCU-Segunda Câmara, relatoria do E. Ministro José Jorge, e 8.119/2020-TCU-2ª Câmara, relatoria da E. Ministra Ana Arraes) .
Uma vez que a irregularidade apurada neste processo ocorreu há cerca de 23 anos, e que, após esse longo decurso de tempo, presume-se o prejuízo ao exercício do contraditório e da ampla defesa do representante do espólio ou dos herdeiros, não cabe seu chamamento aos autos a fim de apurar a responsabilidade relacionada aos atos de Osmar Antônio Assunção, nos termos dos arts. 6º, inciso II, e 19 da Instrução Normativa TCU 71/2012.
Nesse sentido, são vários os precedentes desta Corte de que o longo transcurso de tempo entre a prática do ato pelo responsável falecido e a citação dos seus herdeiros e sucessores, sem que tenham dado causa à demora processual, inviabiliza o exercício do contraditório e da ampla defesa, dando ensejo ao arquivamento das contas, sem julgamento do mérito, por ausência de pressupostos para desenvolvimento válido e regular do processo, com fundamento no art. 212 do Regimento Interno do TCU c/c arts. 6º, inciso II, e 19 da IN-TCU 71/2012 (acórdãos 3879/2017 e 1254/2020, ambos da 1ª Câmara e relatados pelo E. Ministro Augusto Sherman; e acórdãos 2269/2019 e 8791/2016, ambos da 2ª Câmara e relatados pelo E. Ministro Augusto Nardes) .
Quanto à prescrição da pretensão ressarcitória em processos de controle externo, registro que, até o momento, não foi exarada, pelo STF, decisão com repercussão geral acerca do tema. Embora a questão tratada pelo RE 636.886/AL (tema 899 da repercussão geral) , frequentemente suscitado, restrinja-se à fase posterior à formação do título executivo, o TCU iniciou discussões acerca das premissas da prescritibilidade e eventual mudança de entendimento no TC Processo 000.006/2017-3. 
Como ainda não houve o julgamento de tal processo, em homenagem ao princípio do Colegiado, tenho aplicado a jurisprudência pacífica desta Corte, nos termos do Enunciado 282 da Súmula de Jurisprudência do TCU, segundo o qual "as ações de ressarcimento movidas pelo Estado contra os agentes causadores de danos ao Erário são imprescritíveis."
Pelo exposto, discordo da proposta do MP/TCU de declarar a prescrição da pretensão de ressarcimento em face do espólio de Osmar Antônio Assunção ou, conforme o caso, de seus sucessores.
Feitas essas considerações, voto por que o Tribunal acolha a minuta de acórdão que ora submeto à deliberação do colegiado.
TCU, Sala das Sessões, em 8 de fevereiro de 2022.
WALTON ALENCAR RODRIGUES 
Relator